ACORDAO-COMPLETO-2305078

ACÓRDÃO 1428/2019 ATA 3/2019 - PRIMEIRA CÂMARA

VISTOS, relatados e discutidos estes autos de recurso de reconsideração Antonio Monteiro Vaz, assessor do município, contra o Acórdão 3513/2017-TCU-Primeira Câmara;
ACORDAM os Ministros do Tribunal de Contas da União, reunidos em sessão da Primeira Câmara, ante as razões expostas pelo Relator, com fundamento no art. 33 da Lei 8.443/1992 c/c o art. 285 do Regimento Interno do TCU, em:
9.1. conhecer do recurso de reconsideração, para, no mérito, negar-lhe provimento;
9.2. encaminhar cópia desta deliberação ao Procurador-Chefe da Procuradoria da República no Estado do Pará, ao recorrente e aos demais interessados.

Recurso de reconsideração em Tomada de Contas Especial.

Primeira Câmara

Município de Terra Alta - PA.

3. Interessados/Responsáveis/Recorrentes:
3.1. Interessado: Fundo Nacional de Saúde - MS (00.530.493/0001-71)
3.2. Responsáveis: Ana Cristina de Lima Nascimento (XXX.674.692-XX); Antonio Monteiro Vaz (XXX.442.582-XX); Aroldo do Nascimento Pinto (XXX.513.642-XX); Edivaldo de Lima Matos (XXX.493.242-XX); Idelgardo Barbosa Pereira (XXX.935.672-XX); Joseane do Socorro Paixão Pinto (XXX.472.542-XX); S G A Servicos Medicos Ltda - Me (09.528.370/0001-70); Silvan Francisco da Silva (XXX.380.222-XX); Vicente Aleixo de Souza (XXX.382.972-XX)
3.3. Recorrente: Antonio Monteiro Vaz (XXX.442.582-XX).

13.1. Ministros presentes: Benjamin Zymler (na Presidência), Walton Alencar Rodrigues (Relator), Bruno Dantas e Vital do Rêgo.
13.2. Ministro-Substituto presente: Weder de Oliveira.

WALTON ALENCAR RODRIGUES

Ministro Vital do Rêgo.

Adoto, como Relatório, a instrução à peça 110, que contou com a anuência do corpo diretivo da unidade técnica (peças 111 e 112) e do MPTCU (peça 113) .
"INTRODUÇÃO
Trata-se de recurso de reconsideração (peças 94 e 95) interposto por Antonio Monteiro Vaz, assessor do município, contra o Acórdão 3513/2017-TCU-Primeira Câmara (peça 71) , relator Exmo. Ministro Vital do Rêgo, que o condenou ao pagamento de débito solidário multa, bem como julgou suas contas irregulares. 
1.1. A deliberação recorrida apresenta o seguinte teor:
VISTOS, relatados e discutidos estes autos de tomada de contas especial de responsabilidade do ex-prefeito de Terra Alta/PA, Sr. Aroldo do Nascimento Pinto; dos ex-secretários municipais de saúde, Srs. Idelgardo Barbosa Pereira, Joseane do Socorro Paixão Pinto e Ana Cristina de Lima Nascimento; do ex-secretário de finanças, Sr. Edivaldo de Lima Matos; do ex-contador do município, Sr. Vicente Aleixo de Souza; do assessor do município, Sr. Antonio Monteiro Vaz; da empresa SGA Serviços Médicos Ltda. - ME e de seu representante legal, Sr. Silvan Francisco da Silva, em razão de irregularidades na aplicação dos recursos do SUS, durante os exercícios de 2009 e 2010;
ACORDAM os Ministros do Tribunal de Contas da União, reunidos em Sessão de 1ª Câmara, ante as razões expostas pelo Relator, em:
9.1. excluir as responsabilidades nestes autos da Sra. Ana Cristina de Lima Nascimento (XXX.674.692-XX) e dos Srs. Edivaldo de Lima Matos (XXX.493.242-XX) e Vicente Aleixo de Souza (XXX.382.972-XX) ;
9.2. julgar irregulares as contas de Aroldo do Nascimento Pinto (XXX.513.642-XX) , ex-prefeito de Terra Alta/PA; Idelgardo Barbosa Pereira (XXX.935.672-XX) e Joseane do Socorro Paixão Pinto (XXX.472.542-XX) , ex-secretários municipais de saúde de Terra Alta/PA; e Antonio Monteiro Vaz (XXX.442.582-XX) , ex-assessor do prefeito de Terra Alta/PA, com fundamento nos arts. 1º, inciso I; 16, inciso III, alínea "c"; da Lei 8.443, de 16 de julho de 1992 e com o arts. 1º, inciso I, 209, inciso III; do Regimento Interno do TCU;
9.3. condenar os responsáveis identificados no subitem anterior, com fundamento nos arts. 19, caput, da Lei 8.443/1992, c/c o art. 210 do Regimento Interno do TCU, ao pagamento das quantias a seguir especificadas, com a fixação do prazo de 15 (quinze) dias, a contar da notificação, para comprovarem, perante o Tribunal (art. 23, inciso III, alínea "a", c/c o art. 214, inciso III, alínea "a", do Regimento Interno/TCU) , o recolhimento das dívidas aos cofres do Fundo Nacional de Saúde, atualizadas monetariamente e acrescidas dos juros de mora devidos, calculados das datas especificadas, até a data do recolhimento, na forma prevista na legislação em vigor, abatendo-se, na oportunidade, os valores já ressarcidos:
9.3.1. Aroldo do Nascimento Pinto (XXX.513.642-XX) solidariamente com os Srs. Idelgardo Barbosa Pereira (XXX.935.672-XX) 
	Irregularidade: Ausência de comprovação do recebimento/prestação de materiais/serviços
Pagamentos à empresa M. M. M. SANTOS & CIA LTDA - ME (tabela 11) 

	NF131
	14/01/2010
	07.489.338/0001-06
	Medicamentos
	4.600,00

	NF132
	23/02/2010
	07.489.338/0001-06
	Medicamentos
	1.200,00

	NF137
	04/03/2010
	07.489.338/0001-06
	Medicamentos
	4.540,00

	Irregularidade: Ausência de comprovação do recebimento/prestação de materiais/serviços 

	Cheques
	Data do Fato Gerador
	Valor em R$
	Cheques
	Data do Fato Gerador
	Valor em R$

	850743
	29/01/2009
	25.710,43
	-
	16/10/2009
	58.590,00

	850746
	29/01/2009
	13.855,49
	-
	22/10/2009
	13.735,00

	850749
	29/01/2009
	2.596,63
	-
	10/11/2009
	15.550,00

	850769
	04/02/2009
	7.400,00
	-
	24/11/2009
	58.580,00

	850770
	04/02/2009
	7.600,00
	-
	29/11/2009
	2.170,00

	850771
	04/02/2009
	1.000,00
	-
	16/12/2009
	15.560,00

	850781
	10/03/2009
	954,90
	-
	18/12/2009
	20.180,00

	 -
	19/03/2009
	2.000,00
	-
	28/12/2009
	20.180,00

	850789
	03/04/2009
	12.000,00
	-
	14/01/2010
	15.550,00

	850860
	17/08/2009
	16.000,00
	-
	16/01/2010
	7.500,00

	 -
	18/08/2009
	4.000,00
	-
	26/01/2010
	7.680,00

	 -
	04/09/2009
	8.070,00
	-
	26/01/2010
	5.000,00

	 -
	04/09/2009
	10.000,00
	-
	11/02/2010
	15.500,00

	 -
	16/09/2009
	31.736,00
	-
	03/03/2010
	70.600,00

	 -
	16/09/2009
	38.564,40
	-
	10/03/2010
	15.600,00

	 -
	09/10/2009
	15.550,00
	-
	-
	-

	 Irregularidade:  Ausência de comprovação do recebimento/prestação de materiais/serviços

	Cheques
	Data do Fato Gerador
	Valor em R$
	Cheques
	Data do Fato Gerador
	Valor em R$

	850742
	23/01/2009
	3.000,00
	850799
	17/04/2009
	1.052,84

	850754
	31/01/2009
	1.000,00
	850800
	04/05/2009
	2.000,00

	850755
	02/02/2009
	1.075,00
	850802
	11/05/2009
	1.500,00

	850756
	02/02/2009
	486,00
	850804
	11/05/2009
	2.800,00

	850760
	19/02/2009
	993,50
	850806
	14/05/2009
	1.275,17

	850763
	19/02/2009
	1.300,00
	850807
	14/05/2009
	2.500,00

	850765
	19/02/2009
	 346,00
	850808
	14/05/2009
	1.900,00

	850767
	19/02/2009
	600,00
	850810
	14/05/2009
	764,80

	850768
	20/02/2009
	1.400,00
	850811
	14/05/2009
	1.200,00

	850772
	05/03/2009
	1.000,00
	850813
	14/05/2009
	1.698,45

	850774
	10/03/2009
	3.200,00
	850814
	14/05/2009
	2.500,00

	850775
	10/03/2009
	2.800,00
	850823
	15/06/2009
	12.414,78

	860776
	10/03/2009
	607,60
	850826
	18/06/2009
	2.000,00

	870777
	10/03/2009
	 1.390,00
	850827
	18/06/2009
	1.053,00

	850778
	10/03/2009
	597,75
	850842
	12/07/2009
	2.200,00

	850783
	11/03/2009
	5.000,00
	850848
	14/07/2009
	1.181,09

	850786
	20/03/2009
	933,07
	850849
	14/07/2009
	1.000,00

	850787
	03/04/2009
	2.800,00
	850850
	14/07/2009
	1.060,00

	850791
	03/04/2009
	2.000,00
	850857
	18/08/2009
	31.500,00

	850797
	14/04/2009
	3.000,00
	850858
	14/08/2009
	8.500,00

9.3.2.	Sr. Aroldo do Nascimento Pinto (XXX.513.642-XX) solidariamente com os Srs. Idelgardo Barbosa Pereira (XXX.935.672-XX) e Antonio Monteiro Vaz (XXX.442.582-XX)	
	Conta 11.653X - PAR Fixo/Variável

	Cheques sem comprovação da execução da respectiva despesa 

	Data
	Número do Cheque
	Valor (R$) 

	11/03/2009
	850784
	5.700,00

	13/03/2009
	850785
	7.900,00

	03/04/2009
	850788
	44.130,12

	06/04/2009
	850790
	20.000,00

	08/04/2009
	850792
	10.000,00

	09/04/2009
	850794
	5.000,00

	14/04/2009
	850798
	36.000,00

	11/05/2009
	850805
	2.000,00

	14/05/2009
	850815
	2.000,00

	14/05/2009
	850816
	11.000,00

	14/05/2009
	850817
	15.000,00

	20/05/2009
	850818
	5.000,00

	21/05/2009
	850819
	3.500,00

	01/06/2009
	850820
	17.700,00

	05/06/2009
	850821
	10.000,00

	09/06/2009
	850822
	4.000,00

	16/06/2009
	850825
	5.000,00

	18/06/2009
	850828
	9.000,00

	02/07/2009
	850841
	17.000,00

	06/07/2009
	850843
	15.000,00

	09/07/2009
	850844
	3.000,00

	14/07/2009
	850851
	21.200,00

	14/07/2009
	850852
	24.187,53

	22/07/2009
	850853
	1.150,00

	11/08/2009
	850854
	7.700,00

	11/08/2009
	850855
	7.000,00

	15/08/2009
	850859
	6.000,00

9.3.3. Sr. Aroldo do Nascimento Pinto (XXX.513.642-XX) solidariamente com a Sra.Joseane do Socorro Paixão Pinto (XXX.472.542-XX) ,
	Irregularidade: Ausência de comprovação do recebimento/prestação de materiais/serviços

	Data 
	Valor em R$
	Data 
	Valor em R$

	21/03/2010
	38.400,00
	27/04/2010
	4.000,00

	01/04/2010
	1.000,00
	03/05/2010
	2.100,00

	07/04/2010
	6.000,00
	19/05/2010
	34.869,74

	09/04/2010
	6.000,00
	27/05/2010
	5.700,00

	14/04/2010
	11.799,94
	28/05/2010
	2.000,00

	16/04/2010
	3.790,00
	07/06/2010
	16.100,00

	16/04/2010
	2.523,87
	10/06/2010
	15.000,00

	20/04/2010
	50.800,00
	23/06/2010
	32.700,00

9.4. aplicar aos indicados nos subitens a seguir, individualmente, a multa prevista no art. 57 da Lei 8.443/1992, c/c o art. 267 do Regimento Interno, no valor especificado, fixando-lhes o prazo de 15 (quinze) dias, a contar das notificações, para comprovarem, perante o Tribunal (art. 214, inciso III, alínea "a", do Regimento Interno) , o recolhimento das dívidas aos cofres do Tesouro Nacional, atualizadas monetariamente desde a data deste acórdão até a dos efetivos recolhimentos, se forem pagas após o vencimento, na forma da legislação em vigor:
9.4.1. Sr. Aroldo do Nascimento Pinto (XXX.513.642-XX) : R$ 100.000,00.
9.4.2. Sr. Idelgardo Barbosa Pereira (XXX.935.672-XX) : R$ 60.000,00.
9.4.3. Sra.Joseane do Socorro Paixão Pinto (XXX.472.542-XX) : R$ 20.000,00.
9.4.4. Sr. Antonio Monteiro Vaz (XXX.442.582-XX) : R$ 30.000,00.	
9.5. autorizar, desde logo, nos termos do art. 28, inciso II, da Lei 8.443, de 16 de julho de 1992, a cobrança judicial da dívida caso não atendida a notificação; 
9.6. autorizar, desde logo, caso solicitado e o processo não tenha sido remetido para cobrança judicial, o pagamento da dívida em até 36 (trinta e seis) parcelas mensais e consecutivas, nos termos do art. 26 da Lei 8.443/1992, c/c o art. 217 do Regimento Interno/TCU, fixando-se o vencimento da primeira parcela em 15 (quinze) dias, a contar do recebimento da notificação, e o das demais a cada 30 (trinta) dias, devendo incidir sobre cada valor mensal os correspondentes acréscimos legais, na forma prevista na legislação em vigor, sem prejuízo de alertar aos responsáveis que a falta de comprovação do recolhimento de qualquer parcela implicará o vencimento antecipado do saldo devedor; e
9.7. encaminhar cópia do presente acórdão, bem como do relatório e do voto que o fundamentam, ao Procurador-Chefe da Procuradoria da República no Pará, nos termos do § 3º do art. 16 da Lei 8.443/1992, c/c o § 7º do art. 209 do RI/TCU, para adoção das medidas que entender cabíveis.
HISTÓRICO
1.2. Trata-se de tomada de conta especial instaurada pelo Fundo Nacional de Saúde (FNS) em desfavor do ex-prefeito de Terra Alta/PA, Sr. Aroldo do Nascimento Pinto; dos ex-secretários municipais de saúde, Srs. Idelgardo Barbosa Pereira, Joseane do Socorro Paixão Pinto e Ana Cristina de Lima Nascimento; do ex-secretário de finanças, Sr. Edivaldo de Lima Matos; do ex-contador do município, Sr. Vicente Aleixo de Souza; do ex-assessor do município, Sr. Antonio Monteiro Vaz; da empresa S G A Serviços Médicos Ltda - ME e de seu representante legal, Sr. Silvan Francisco da Silva, em razão de irregularidades na aplicação dos recursos do Sistema Único de Saúde (SUS) , durante os exercícios de 2009 e 2010.
1.3. As irregularidades dizem respeito à aplicação dos recursos atinentes aos programas Assistência Farmacêutica e Insumos Estratégicos, Atenção Básica em Saúde, Atendimento Assistencial Básico nos Municípios Brasileiros (PAB-Fixo) e PAB Variável - Saúde da Família - Nacional e consubstanciam-se, essencialmente, na ausência de comprovação do recebimento de materiais e/ou da prestação de serviços.
1.4. No âmbito deste Tribunal, a unidade técnica entendeu que não existem nos autos evidências da responsabilidade, pelo dano verificado, do então secretário de finanças e do contador do município, motivo por que os excluiu das citações promovidas (peça 14, p.11) .
1.5. Dessa forma, foi determinada, em 14/11/2014 (peça 16) , a citação dos demais responsáveis. No que tange ao presente recorrente, destaca-se a citação do Sr. Aroldo do Nascimento Pinto solidariamente com os Srs. Idelgardo Barbosa Pereira e Antonio Monteiro Vaz (peças 22, 26 e 27) : emissão de cheques, em 2009, sem qualquer justificativa ou comprovação de prestação de serviço, nominativos ao Sr. Antônio Monteiro Vaz, no valor global de R$ 315.167,65.
1.6. O Sr. Aroldo do Nascimento Pinto, no entanto, permaneceu silente, deixando de apresentar alegações de defesa ou recolher a importância devida, tornando-se, portanto, revel para todos os efeitos, a teor do disposto no art. 12, § 3º, da Lei 8.443/1992.
1.7. As defesas apresentadas foram analisadas pela Secex/PA na instrução constante à peça 67, que concluiu que as despesas não comprovadas, referiram-se em relação à citação descrita acima, a R$ 315.167,65, devido à ausência do estabelecimento do nexo de causalidade entre os cheques nominativos emitidos ao Sr. Antônio Monteiro Vaz e as despesas por ele associadas aos cheques ("múltiplas despesas com a emissão de um único cheque sacado pelo favorecido, p. ex., 850784 e 850785, e a emissão de múltiplos cheques sacados pelo favorecido para honrar folhas de pagamento, p. ex., 850788, 850790, 850792, 850794 e 850798") . 
1.8. Em seguida, o recorrente foi condenado em débito solidário, multa, bem como suas contas foram julgadas irregulares. Neste momento processual, apresenta novos documentos que considera suficientes para afastar o débito cominado.
EXAME DE ADMISSIBILIDADE
Reitera-se o exame de admissibilidade realizado à peça 103, no sentido de conhecer do presente recurso de consideração, apesar de sua intempestividade, por haver documentos novos. Em Despacho de peça 106, o relator, Exmo. Ministro Walton Alencar Rodrigues, determinou o conhecimento do presente recurso nos moldes da admissibilidade realizada pela Serur sem conceder efeito suspensivo à decisão recorrida, tendo em vista a intempestividade do recurso.
EXAME TÉCNICO
MÉRITO
Delimitação
1.9. Constitui objeto do presente recurso verificar se é possível afastar parte ou todo o débito cominado ao recorrente.
DÉBITO
1.10. O recorrente argui a necessidade de revisar a sua condenação em débito com base nas seguintes alegações:
a) há conciliação das anotações de pagamento e controle de despesas relativas aos recursos sacados, relacionando os respectivos beneficiários, dentre eles, funcionários e prestadores de serviços (peça 94, p. 3) ;
b) não se apropriou ou fez uso indevido dos recursos sacados mediante cheque em branco, tal procedimento era autorizado pelo então prefeito, como também ressalta que não houve dano ao Erário ou prejuízo aos serviços públicos prestados no município (peça 94, p. 3-4) ; 
c) as despesas questionadas foram devidamente pagas e constam da respectiva prestação de contas, cujos documentos comprobatórios estão protocolados no Tribunal de Contas dos Municípios do Estado do Pará (TCM/PA) (peça 94, p. 4) ; e
d) não há reclamação trabalhista acerca de não recebimento salarial, o que, a seu ver, comprovaria a sua quitação. 
1.11. O recorrente apresenta diversos documentos, dentre eles, fichas de protocolo de entrega da prestação de contas relativas ao 1º e 2º quadrimestres de 2009 ao TCM/PA, relação de cheques, recibos, notas de empenho e notas fiscais referentes às despesas questionadas (peça 94, p. 7-99 e peça 95) . Há documentos novos trazidos pelo recorrente, com pertinência temática com o objeto da presente TCE (peça 94, p. 54, 56-57, 66-69, 96-99; peça 95, p. 1, 3-8, 10-12, 16-17, 19, 29-34, 45, 50, 55-56, 58-63, 65-69, 71-76) .
1.12. Requer, assim, que os documentos sejam analisados a fim de afastar a sua condenação.
Análise
1.13. Não assiste razão ao recorrente. Explica-se.
1.14. Inicialmente, cumpre destacar que o recorrente apresenta novos documentos e reapresenta documentos já constantes dos autos. Importante reproduzir excertos do relatório e voto da decisão recorrida a fim de destacar as incongruências verificadas na prestação de contas:
Relatório (peça 73, p. 25) 
87. Em alegações de defesa, o responsável apresenta o quadro "Relatórios de Despesas realizadas com cheques emitidos no valor de R$ 315.167,65" (peça 50, p. 5/6) buscando respaldar múltiplas despesas com um único cheque sacado pelo favorecido (p. ex, 850784 e 850785) , múltiplos cheques sacados pelo favorecido para honrar folhas de pagamento (p. ex., 850788, 850790, 850792, 850794 e 850798) , não se estabelecendo o nexo de causalidade entre os desembolsos efetuados pela municipalidade e as notas fiscais/recibos/folhas de pagamento associados aos cheques pelo responsável.
88. Ressalta-se, ainda, que os documentos encaminhados a título comprobatório (peça 50, p. 72/235) não são compatíveis com a data dos cheques emitidos, reforçando a tese de ausência do nexo de causalidade. Por exemplo, no Relatório da CGU (peça 1, p. 23) há o registro do cheque 850859, no valor de R$ 6.000,00. Contudo, nas alegações ora apresentadas o ex-gestor tenta justificar esse pagamento apresentando recibos de serviços prestados que totalizam R$ 6.290,00, segundo tabela de peça 50, p. 6, mas que, de fato, se referem a um pagamento total líquido de R$ 5.003,15 (peça 50, p. 72 e 74) .
89. Evidenciou-se que todos os valores foram sacados da referida conta bancária, não guardando correspondência com nenhuma das notas fiscais apresentadas, tampouco constam da relação de pagamentos (peça 50, p. 5/6) , a exemplo dos valores constantes da Tabela 17 acima detalhada: R$ 44.130,12 - 3/4/2009, R$ 36.000,00 - 14/4/2009, R$ 24.187,53 - 14/7/2009.
Voto (peça 72, p. 6-7) 
23. Igualmente, acompanho os pareceres relativamente ao débito atribuído ao ex-prefeito, ao ex-secretário de saúde, Sr. Idelgardo Barbosa Pereira, e ao ex-assessor, Sr. Antonio Monteiro Vaz. 
24. Com efeito, foram emitidos, pelos dois primeiros, cheques nominais ao terceiro, no período de março a agosto de 2009, no valor global de R$ 315.167,65, sacado contra a conta do PAB-fixo/Variável do município. A destinação de tal valor não foi comprovada pelos responsáveis.
25. De acordo com as defesas por eles apresentadas (à exceção do Sr. Aroldo, que ficou silente) , os referidos recursos destinaram-se ao pagamento de pessoal lotado nos programas PSF, PACS, PAB fixo e Saúde Bucal, bem assim de outras despesas das unidades de saúde (exames laboratoriais, ultrassonografia, manutenção de carro, aquisição de oxigênio e gasolina) . O Sr. Antônio Vaz encaminhou uma relação discriminando tais despesas, que alega terem sido pagas com os cheques inquinados, bem assim cópia de vários documentos (notas fiscais, notas de empenho, recibos) , que a elas seriam atinentes (peça 50, p.5/6 e 72/235) .   
26. Todavia, como ressaltou o órgão instrutivo, tais documentos não foram hábeis em comprovar a aplicação dos recursos sacados. Há evidências de que as despesas listadas pelo responsável foram custeadas, de fato, pelo município. Porém, não há nada que indique que o foram com os recursos sacados pelo Sr. Antônio, tendo em vista que as várias inconsistências verificadas, a seguir indicadas, impediram o estabelecimento do nexo causal entre os referidos recursos e as despesas apontadas:
- indicação de um cheque para pagar vários fornecedores (850784: White Martins, Usimagem, Bioletrônica, médica Ana Luzia Meireles, servente Roseneide Correia; 850785: Casseb Auto Peças, Contatto, Grande Castanhal, Atlanta Pneus;  850820: White Martins e parte da folha de pessoal de março/09; 850821 e 850859: pagamento de três médicos) sem que haja compatibilidade entre os valores dos cheques e a soma das despesas apontadas;
- segundo o documento constante à peça 50, p. 219, a despesa relativa à Bioeletrônica foi paga com o cheque 850763 e não pelo 850784, como alegou o responsável;
- de acordo com a nota fiscal emitida pela Atlanta Pneus (peça 50, p. 211) , a despesa foi paga com recursos da agência e conta "28031518-0" que difere daquela indicada como do FMS (ag. 0979, c/c 510634-6 - peça 50, p.69) ;
- de acordo com a nota fiscal da Contatto (peça 50, p. 197) , a despesa foi paga com o cheque 850805 e não pelo 850785 como alegou o responsável;
- as notas de empenho relativas aos pagamentos da Contatto, Casseb, Atlanta, Roseneide, Usimagem não indicam o Fundo Municipal de Saúde como fonte pagadora (peça 50, p. 199, 208, 216, 218, 228 e 233) ;
- indicação de vários cheques para pagar uma despesa (folha de pessoal do PSF, do PACS e do Posto Médico de fev/2009: cheques 850788, 0850790, 0850792, 0850794; folha de pessoal do PSF, do PACS e do Posto Médico de março/2009: cheques  850798,0850816, 850817, 850818 e 850820; folha de pessoal do PSF, do PACS e do Posto Médico de abril/2009, além dos médicos Ana Luiza Meireles e Vitor Ribeiro da Silva: cheques 850819, 850822, 850825, 850884, 850843, 850851 e 850853; White Martins Gases: cheques 850852, 850843 e 850854; Posto Super Estrela:  cheques 850854, 850855, 850785, 850794) sem que haja compatibilidade entre a soma dos cheques e os valores das despesas respectivas;
- insuficiência do cheque 85059 em pagar os médicos Vitor da Silva e Luiz Augusto Araújo.
1.15. Anui-se ao exposto acima. Os documentos ora anexados aos autos não suprem as lacunas acima como se demonstrará a seguir. Os documentos novos trazidos pelo recorrente, com pertinência temática com o objeto da presente TCE encontram-se à peça 94, p. 54, 56-57, 66-69, 96-99; e peça 95, p. 1, 3-8, 10-12, 16-17, 19, 29-34, 45, 50, 55-56, 58-63, 65-69, 71-76. Em essência esses documentos novos tratam de listagem de folha de pagamento sem comprovantes de quitação.
1.16. Note-se que o recorrente não enfrenta as incongruências acima relatadas pelo relatório e voto da decisão recorrida, apenas anexa documentos novos e antigos e encaminha novamente lista de despesas em planilhas a fim de comprovar a utilização do dinheiro sacado diretamente da conta do FMS em espécie. 
1.17. A título de exemplo, na planilha de peça 94, p. 6, o recorrente lista recibos de serviços prestados que totalizam R$ 6.290,00, segundo tabela de peça 50, p. 6, mas que, de fato, se referem a um pagamento total líquido de R$ 5.003,15 (peça 50, p. 72 e 74) , como destacou o relatório da decisão recorrida. O recorrente não tece nenhuma consideração a respeito.
1.18. Analisando os documentos anexados neste momento recursal é possível perceber o mesmo tipo de inconformidade contábil, impossibilitando o estabelecimento de nexo causal, e, portanto, o afastamento do débito. Isto porque o recorrente apresenta documentos que não correspondem ao valor individual dos cheques sacados pelo favorecido, conforme listado abaixo (peça 73, p. 24-25) .
	Conta 11.653X - PAB Fixo/Variável - Cheques sem comprovação emitidos em benefício de Antônio Monteiro Vaz

	Data
	Número do Cheque
	Valor (R$) 
	Verso do Cheque

	11/03/2009
	850784
	5.700,00
	Sacado pelo favorecido.

	13/03/2009
	850785
	7.900,00
	Sacado pelo favorecido.

	03/04/2009
	850788
	44.130,12
	Sacado pelo favorecido.

	06/04/2009
	850790
	20.000,00
	Sacado pelo favorecido.

	08/04/2009
	850792
	10.000,00
	Sacado pelo favorecido.

	09/04/2009
	850794
	5.000,00
	Sacado pelo favorecido.

	14/04/2009
	850798
	36.000,00
	Sacado pelo favorecido.

	11/05/2009
	850805
	2.000,00
	Em branco

	14/05/2009
	850815
	2.000,00
	Em branco

	14/05/2009
	850816
	11.000,00
	Em branco

	14/05/2009
	850817
	15.000,00
	Em branco

	20/05/2009
	850818
	5.000,00
	Em branco

	21/05/2009
	850819
	3.500,00
	Em branco

	01/06/2009
	850820
	17.700,00
	Em branco

	05/06/2009
	850821
	10.000,00
	Em branco

	09/06/2009
	850822
	4.000,00
	Em branco

	16/06/2009
	850825
	5.000,00
	Em branco

	18/06/2009
	850828
	9.000,00
	Em branco

	02/07/2009
	850841
	17.000,00
	Em branco

	06/07/2009
	850843
	15.000,00
	3.500,00 BRADESCO 510163-0 PMTA Restante sacado em espécie

	09/07/2009
	850844
	3.000,00
	Em branco

	14/07/2009
	850851
	21.200,00
	Em branco

	14/07/2009
	850852
	24.187,53
	Ilegível

	22/07/2009
	850853
	1.150,00
	Em branco

	11/08/2009
	850854
	7.700,00
	Em branco

	11/08/2009
	850855
	7.000,00
	Em branco

	15/08/2009
	850859
	6.000,00
	Em branco

1.19. De fato, faz-se necessário realizar a prestação de contas não apenas listando as despesas que se afirma terem sido quitadas com os cheques sacados, mas também relacionando cada cheque emitido à despesa correspondente. Note-se ser possível realizar um quebra-cabeça de despesas constantes dos arquivos da prefeitura na área da saúde para compor o valor global dos cheques emitidos. No entanto, não há comprovação de pagamento com os recursos do FMS sacados pelos cheques questionados na medida em que não foi possível estabelecer o nexo de causalidade entre o dinheiro sacado e as despesas apresentadas. Caso os cheques tivessem sido emitidos nominalmente para quitar cada despesa, ou até mesmo em seu valor exato, poder-se-ia juntamente com as notas fiscais, recibos e notas de empenho considerar o gasto comprovado. Mas isso não ocorre no presente processo. 
1.20. Frise-se que o recorrente não tece qualquer argumento para superar as incongruências verificadas pela decisão recorrida.
1.21. Atente-se, por fim, que a listagem de folha de pagamento anexada neste momento recursal aos autos é insuficiente para comprovar sua quitação com recursos do FMS, bem como com os recursos sacados pelos cheques acima listados.
1.22. Dessa forma, considera-se que a prestação de contas não foi saneada com os documentos novos carreados aos autos, devendo a decisão recorrida ser mantida em seus exatos termos.
CONCLUSÃO
Da análise anterior, conclui-se, no mérito, que os novos documentos carreados aos autos não são suficientes e adequados para sanear a prestação de contas, o que impede o afastamento da condenação.
1.23. Dessa forma, propõe-se o não provimento do recurso.
PROPOSTA DE ENCAMINHAMENTO
Ante o exposto, submete-se à consideração superior a presente análise do recurso de reconsideração interposto por Antonio Monteiro Vaz, assessor do município, contra o Acórdão 3513/2017-TCU-Primeira Câmara, com fundamento no art. 32 e 33, da Lei 8.443/1992 c/c art. 285 do RI/TCU:  
conhecer do recurso e, no mérito, negar-lhe provimento; e
comunicar da decisão que vier a ser adotada ao Procurador-Chefe da Procuradoria da República no Estado do Pará, ao recorrente bem como aos demais interessados".

8.1. Jose Mario Rangel Foratini (15284/OAB-PA) e outros, representando Idelgardo Barbosa Pereira.

Procurador Sergio Ricardo Costa Caribé.

RECURSO DE RECONSIDERAÇÃO. CONHECIMENTO. ELEMENTOS INCAPAZES DE INFIRMAR OS FUNDAMENTOS DA DELIBERAÇÃO ANTERIOR. DESPROVIMENTO.

TOMADA DE CONTAS ESPECIAL (TCE)

Secretaria de Recursos (SERUR); Secretaria de Controle Externo no Estado do Pará (SECEX-PA).

Trata-se de recurso de reconsideração interposto por Antonio Monteiro Vaz contra o Acórdão 3513/2017-TCU-Primeira Câmara, que julgou suas contas irregulares e o condenou, em regime de solidariedade com demais responsáveis, ao ressarcimento dos recursos do SUS gastos sem comprovação, apenando-o, ainda, com multa proporcional ao débito.
A referida decisão foi proferida em sede de Tomada de Contas Especial instaurada pelo Fundo Nacional de Saúde (FNS) em desfavor do ex-prefeito de Terra Alta/PA, Aroldo do Nascimento Pinto; dos ex-secretários municipais de saúde, Idelgardo Barbosa Pereira, Joseane do Socorro Paixão Pinto e Ana Cristina de Lima Nascimento; do ex-secretário de finanças, Edivaldo de Lima Matos; do ex-contador do Município, Vicente Aleixo de Souza; do ex-assessor do Município, Antonio Monteiro Vaz; da empresa S G A Serviços Médicos Ltda - ME e de seu representante legal, Silvan Francisco da Silva, em razão de irregularidades na aplicação dos recursos do Sistema Único de Saúde (SUS) , durante os exercícios de 2009 e 2010.
As irregularidades encontradas diziam respeito à aplicação dos recursos atinentes aos programas Assistência Farmacêutica e Insumos Estratégicos, Atenção Básica em Saúde, Atendimento Assistencial Básico nos Municípios Brasileiros (PAB-Fixo) e PAB Variável - Saúde da Família - Nacional e consubstanciavam-se, essencialmente, na ausência de comprovação de recebimento de materiais e/ou de prestação de serviços.
Irresignado com o julgamento, Antonio Monteiro Vaz, ex-assessor, apresenta documentos e aduz, em síntese, que:
a) há conciliação das anotações de pagamento e controle de despesas relativas aos recursos sacados, relacionando os respectivos beneficiários, dentre eles, funcionários e prestadores de serviços;
b) não se apropriou ou fez uso indevido dos recursos sacados mediante cheque em branco, procedimento autorizado pelo então prefeito;
c) não houve dano ao Erário ou prejuízo aos serviços públicos prestados no município; 
c) as despesas questionadas foram devidamente pagas e constam da respectiva prestação de contas, cujos documentos comprobatórios estão protocolados no Tribunal de Contas dos Municípios do Estado do Pará (TCM/PA) ; e
d) não há reclamação trabalhista acerca de não recebimento salarial, o que, a seu ver, comprovaria a sua quitação. 
Unidade Técnica e Ministério Público manifestam-se pelo não provimento do recurso.
Após essa breve síntese, passo a decidir.
Ratifico o conhecimento do recurso, uma vez atendidos os requisitos atinentes à espécie.
No mérito, assiste razão aos pareceres, que incorporo às razões de decidir. O recorrente não logrou infirmar os fundamentos de sua condenação.
Na decisão recorrida não se questionou a existência ou não dos pagamentos, mas sim a comprovação de que as despesas teriam sido custeadas com os recursos de origem federal. Consoante afirmou o relator a quo, não há evidências de que as despesas listadas pelos responsáveis foram custeadas, de fato, com os recursos sacados pelo recorrente.
Nessa linha, foram relacionadas, pelo relator, várias inconsistências que impediram o estabelecimento do nexo causal entre os referidos recursos e as despesas apontadas, a saber:
a) indicação de um cheque para pagar vários fornecedores, sem que haja compatibilidade entre os valores dos cheques e a soma das despesas apontadas;
b) despesas pagas com cheques divergentes dos indicados pelo responsável;
c) despesa paga com recursos da agência e conta "28031518-0" que difere daquela indicada pelo FMS (ag. 0979, c/c 510634-6 - peça 50, p.69) ;
e) notas de empenho sem indicar o Fundo Municipal de Saúde como fonte pagadora;
f) indicação de vários cheques para pagar despesas sem que haja compatibilidade entre a soma dos cheques e os valores dos gastos;
Os documentos juntados aos autos na sede recursal, alguns inéditos, não se prestam a afastar as falhas anteriormente apontadas. O recorrente apenas anexa documentos novos e antigos, encaminha novamente lista de despesas em planilhas, como se a mera apresentação de documentos provasse, por si, a utilização do dinheiro sacado diretamente, em espécie, da conta do FMS.
O recorrente em nenhum momento enfrentou as incongruências que ensejaram a rejeição das contas, tendo-se limitado a apresentar documentação com o mesmo tipo de falha, conforme demonstrado no relatório antecedente.
O dever de prestar contas ditado pelo art. 70, parágrafo único, da Constituição Federal, compreende a demonstração do nexo de causalidade entre os recursos públicos geridos e as despesas incorridas. Cabe ao gestor público o ônus de demonstrar que o bem ou serviço executado foi custeado com os recursos da União.
O responsável deixou de produzir prova da regular aplicação dos recursos sob sua responsabilidade, em afronta às normas que impõem aos gestores públicos a obrigação legal de, sempre que demandados pelos órgãos de controle, demonstrar a correta utilização das verbas públicas.
Não merece prosperar a pretensão do recorrente de ter suas contas aprovadas mediante a mera apresentação de pilhas de documentos desconexos e não conciliados. Cabe a ele o dever de provar a regularidade de sua gestão, e isso não se faz mediante a mera juntada de papéis desconexos.
Em não tendo sido demonstrado o desacerto da decisão recorrida, nem tendo sido provada a boa e regular gestão dos recursos público, muito menos o liame entre o saque dos recursos e os pagamentos efetuados, nego provimento ao recurso.
Ante o exposto, VOTO no sentido de que o Tribunal adote a deliberação que ora submeto à apreciação deste Colegiado.
TCU, Sala das Sessões Ministro Luciano Brandão Alves de Souza, em 12 de fevereiro de 2019.
WALTON ALENCAR RODRIGUES 
Relator